臺灣臺北地方法院民事判決　九十年度保險字第三二號
　　原　　　告　日盛國際商業銀行股份有限公司
　　法定代理人　乙○○
　　被　　　告　臺灣中國航聯產物保險股份有限公司
　　法定代理人　甲○○
右當事人間請求給付保險金事件，本院判決如左：
    主    文
被告應給付原告新台幣陸仟捌佰陸拾萬伍仟肆佰柒拾伍元，及分別以如附表各賠償
金總額自附表各遲延利息起算日起至清償日止，按年息百分之十計算之遲延利息。
原告其餘之訴駁回。
訴訟費用由被告負擔十分之九，餘由原告負擔。
本判決第一項於原告以新台幣貳仟貳佰捌拾捌萬元為被告供擔保後，得假執行。但被
告如於假執行程序實施前以新台幣陸仟捌佰陸拾萬伍仟肆佰柒拾伍元為原告預供擔
保，得免為假執行。
原告其餘假執行之聲請駁回。
    事    實
甲、原告方面：
壹、聲明：被告應給付原告如附表一所示本金、利息、違約金，暨分別自附表一所載
    遲延利息起息日起至清償日止，按年利率百分之十計算之遲延利息，及願供擔保
    請准宣告假執行。
貳、陳述：
  一、被告於民國八十六年十二月一日接受原告之要保，而簽發消費者貸款信用保險
      保險單及消費者貸款信用保險附加遊覽車貸款信用保險批單（以下分別簡稱保
      險單及保險批單），雙方成立保險契約，參照消費者貸款信用保險基本條款第
      一條及第十二條之約定，承保範圍為「對於被保險人（即原告）辦理之消費者
      貸款，因借款人未能依約按期攤還借款本息，並由被保險人依本保險單第十二
      條約定追償無著而遭受損失時，本公司（即被告）對被保險人（即原告）負賠
      償之責。」，並指定原告為被保險人及受益人，被告應於借款人無法按期償還
      本息造成原告之損失時負賠償責任，且原告就保險標的有保險利益，倘借款人
      未依約按期攤還本息，原告依約為通知及催收之追償程序未獲清償時，經原告
      提出理賠申請，被告即應理賠。
  二、自八十八年四月份開始。如附表所示之借款人友冠通運有限公司、元魁交通有
      限公司、全登通運有限公司、龍翔通運有限公司、朝昀通運有限公司、台北聯
      合遊覽汽車股份有限公司、元盟交通有限公司、龍龍通運有限公司（下稱系爭
      借款人）陸續發生逾期未攤還借款本息，原告遂陸續向被告申請理賠，被告先
      則未予置理，嗣又要求原告必須取回抵押物並拍賣得款始得申請，惟依保險單
      及保險批單規定，原告並無處分抵押物之義務。此外，雙方曾數度協議由原告
      給予折扣以達成和解，惟被告事後均因理賠金額龐大而拒不給付。
  三、本件借款人資格均符合辦理遊覽車信用保險貸款要點（下稱貸款要點）就借款
      對象暨申貸條件之規定。按上開貸款要點第二條明定融資對象限於合法登記目
      前正常營運中之遊覽車公司；第三條則限制必須符合借款人為公司或行號，且
      為遊覽車同業公會會員，公司負責人必須為連帶保證人，提供所屬遊覽車設定
      第一順位抵押權予原告，公司行號及負責人須非拒絕往來戶，且一年內無正式
      退票記錄，投保遊覽車貸款信用保險及汽車重大事故保險等各項申貸條件。本
      件借款人即原告之融資對象，均為合法登記，且為正常營運之公司，完全符合
      貸款要點內有關申貸條件之規定。被告未提出任何證據，僅抗辯謂原告所核貸
      之借款人均非系爭保險單所約定可承保之借款人，然其所主張會員證書影本、
      董監名冊或最近三年財務報表等，均非貸款要點中對於融資對象或申貸條件所
      作之限制，亦即系爭保險契約核貸之重點在於該借款人是否為遊覽車公會會員
      ，而不在於原告是否於理賠時檢附會員證書影本，故縱有欠缺亦僅生補正或另
      為證明之問題，與借款人資格是否符合根本無涉。至於董監事名冊及最近三年
      財報等，乃作為了解借款人內部董監人事狀況及近三年內之財務狀況之參考，
      與借款人資格是否符合亦不相干，被告執此據以主張借款人非保單可承保之借
      款人，係屬故意曲解借款人資格，以理賠應檢具之文件，擴大承保範圍內不利
      於被保險人之內涵，以達拒付保險金之目的。
  四、原告貸放過程對於借款人暨公司負責人均嚴格徵信，並向借款人徵提遊覽車作
      為擔保品，嚴格控管借款人無法還款之風險。
（一）原告為確保借款人之償債能力，於借款人申貸後，即由營業單位填具授信申請
      暨批覆書、寶島商業銀行徵信報告表，針對借款人及其保證人之信用狀況、財
      務結構（包括公司資本額、最近一年履約償還情形、最近三年營業收入、營業
      淨利、本期損益、資產淨值、現金流動比率、負債比率、損益表、財務分析表
      、存款狀況、借款用途、主要股東或合夥人、出資額比例、實際經營者等）進
      行徵信，並由授信人員覆核，經過業務主管、襄理、副理及經理審核後，始予
      核貸，徵信確實且嚴謹。此外，原告為確保債權並督促借款人按期還款，並要
      求借款人將遊覽車設定第一順位抵押權予原告，前開徵信授信審查程序相關文
      件，原告於申請理賠時均已檢附予被告，被告並未提出任何證據空泛指摘原告
      不予徵信，任意貸放予根本不具還款能力之借款人，與事實顯然相違。
（二）被告以欠缺借款人之遊覽車公會會員證書、董監事名冊及最近三年財務報表無
      以證明借款人具備還款能力或財源為由主張原告徵信不確實云云。惟查，徵信
      是否確實並不以各該文件於理賠時是否檢附為據，茲詳述理由如下：
    １、借款人既以遊覽運輸為業，必然為遊覽車公會會員，否則依法無法取得營利
        事業登記更無法營運，豈有公司不以遊覽運輸為業，卻無故購置遊覽車作為
        公司資產，並據以向金融機構貸款之理？顯見借款人是否於借款時提示遊覽
        車公會會員證書，與借款人是否有還款能力無涉，亦非一般金融機構徵信重
        點。
    ２、欠缺借款人公司董監事名冊乙事，兩造所簽訂之保險契約並不限於以股份有
        限公司為借款對象，依公司法第五十六條、第一百零八條、民法第六百七十
        一條之規定，無限公司僅有「代表公司之股東」、有限公司僅「至少置董事
        一人」「董事有數人時得特定一人為董事長」、合夥事業僅有「執行業務之
        合夥人」，均無監察人之選任及設置，原告核貸之借款人除「台北聯合」乙
        家公司組織型態為股份有限公司外，其餘均為有限公司，依法並未選任監察
        人，亦無董監事名冊設置，自無於理賠時檢附董監事名冊之義務，被告對此
        知之甚詳。此外，原告於徵信時均已就其主要股東及董事記載於徵信報告表
        內，並檢附公司章程或股東名冊，被告恁置前揭事實，逕以未檢具董監事名
        冊即推論原告未予徵信任意貸放，顯然混淆徵信意義亦屬無稽。甚且，縱原
        告於理賠時漏未檢附董監事名冊，亦僅係被告通知後原告負有補正之義務而
        已，絕非被告所言不予徵信、不符借款人資格之情形。
    ３、被告主張原告未檢具借款人最近三年報稅資產負債表、損益表及上半年營業
        稅單乙事，遍觀被告所列全登公司、友冠公司、龍翔公司、朝昀公司及元盟
        公司均係公司成立未滿三年之借款人，兩造於簽訂保險契約時並未限制以成
        立滿三年之公司為借款對象，故如借款人於申貸時為成立未滿三年之公司，
        則原告於徵信時，自得以該公司成立開始，至徵信之日為止之財務報表作為
        調查對象，被告對兩造並未限制成立滿三年以上公司借款乙事，亦相當清楚
        ，其於保險事故發生後，以得補正之文件欠缺為由拒絕賠償，並無理由。
  五、被告依保單應賠付原告之金額為借款人未償還本金及利息之九成，不得扣除原
      告另向第三人徵提存單設質之金額。按原告之借款人未依約定攤還借款本息時
      ，由被告負責按本保險契約之約定賠付損失金額之百分之九十，為保險批單第
      十條所明定。本件原告依起訴前一日（即九十年三月十二日）之放款帳務明細
      資料暨往來科目帳務資料，顯示原告受有損失，被告依據保險批單約定，即應
      按給付損失金額之百分之九十賠償原告。至於被告所云另有連帶保證人朱玲慧
      、楊竣皓、楊志仁、楊江美蘭、江美玉等人提供存單設質予原告，在原告未處
      分各該擔保品前，根本無法知悉損害為何乙事，與本案根本無涉。蓋各該保證
      人於保證書第二條明白表示「保證人願以『申貸一戶即依核貸金額提供百分之
      五之等額定期存款設定質權於寶島商業銀行股份有限公司』之方式保證貸款債
      務之履行。倘其中有任何借款人不履行債務時，寶島商業銀行股份有限公司即
      可於債務金額百分之十之範圍內逕行處分本人所提供設質於該行之定期存款」
      ，意即該定期存單設質目的，僅在擔保保險事故發生時原告自行承擔損失金額
      之百分之十債權，而非擔保借款人向原告所借貸之全數債務，且遍觀兩造所簽
      訂之保險契約均未見向第三人徵提定期存單之約定，故被告主張原告未扣除處
      分擔保品之金額，無法知悉損害乙事，不可採信。
  六、原告並無先行處分擔保品，始得向被告請求理賠之前置義務。兩造所簽訂之保
      險批單第六條雖約定借款人於貸款期間內須提供所屬遊覽車設定首順位動產抵
      押權予原告，且抵押金額不得低於貸款金額，惟查兩造所簽訂之保單第十二條
      理賠事項，並未約定原告應於處分抵押物受償尚有不足額時，始得就該損失金
      額向被告求償，被告屢屢要求原告須先行處分擔保品，始得請求賠償損失金額
      ，於法無據。況且，由保險單第十三條約定「本公司對於本保險單承保範圍內
      已賠付之損失金額，得代位行使或控訴借款人或有關之第三人，追償本公司之
      損失」，可見被告於理賠原告損失金額後，本得代位取得原告抵押權人之地位
      ，依相關規定處分擔保品。原告就借款人無法償還本息之損失金額，於處分擔
      保品前，並無確定金額之困難。被告以保險契約為最大善意契約，主張原告有
      處分擔保品之一般性法定義務，應由被告證明其「強制性」「法定」依據為何
      ，否則即不得任意課原告以保單所無之義務。
  七、債權人以債務人不願或無法清償債務之信用危險，與保險人簽訂信用保險契約
      ，目的在於債權人為保障交易安全，於交易之前固可自行進行信用調查，但是
      基於時間及經濟等因素，乃將此一信用調查任務經由訂定信用保險契約移轉予
      信用保險人，保險人為減少賠償事件，勢必仔細調查客戶信用狀況以便估計危
      險。原告於貸放與借款人時向被告投保信用保險，目的即在分散轉嫁借款人之
      信用危險，被告自己疏於對借款人信用狀況予以調查，僅於保險事故發生後，
      為求免責而謂「被告僅是簽發預約保單，對於約定借款人資格為何，相關徵信
      程序係由原告自行處理‧‧‧原告得不予徵信任意貸款予根本不具還款能力之
      借款人後，再一概要求保險人負擔該損害」云云，顯係忘卻身為保險人，於承
      保信用保險即在承擔借款人之信用危險，其於核保前即應對於借款人之信用狀
      況自行建立調查網絡，以便正確評估危險率，其坐收高額保險費在先，疏於調
      查借款人信用狀況在後，又於保險事故發生後拒不理賠，嚴重違反保險契約精
      神。
  八、本件原告請求理賠之金額，係按被告八十六年十二月一日、八十七年十一月十
      八日所簽發之號碼0400第97CTP0004號及0450第98CTP0005號保險單及保險批單
      內，保險單基本條款一般事項第三條第二項規定包括原告對於借款人在借款範
      圍內所辦理之放款本金、利息及違約金。而原告與借款人借據約定，借款人應
      自借據第三條第一次繳息日起按月繳納，利率則按當日基本放款利率加碼年息
      （利率不等）計算，又借款人未按期攤繳本息時，自逾期之日起六個月以內加
      放款利率百分之十，逾六個月以上者其超過六個月部分加放款利率百分之二十
      計付違約金。本件被告信用保險金額既然包括借款人未能攤還之本金、利息及
      違約金，按保險批單第十條規定：「被保險人（即原告）之借款人未依約定攤
      還借款本息時，由本公司（即被告）負責按本保險契約之約定賠付損失金額之
      百分之九十」，被告自應於保險事故發生後，按附表一所示各欄金額給付予原
      告。
  九、綜上所陳，保險事故既已發生，且原告亦依約檢陳相關理賠文件，向被告請求
      理賠，被告依前揭保險單及保險批單之規定，自應賠償原告之損失。又「保險
      人因可歸責於自己之事由致未在前項規定期限內為給付者，應給付遲延利息年
      利一分」為保險法第三十四條第二項所明定。本件被告無故拒絕原告理賠之請
      求，依前揭規定應自附表一所示遲延利息欄所示日期起（即原告向被告請求理
      賠之日加計十五日）至清償日止，按年利率百分之十計付遲延利息予原告，為
      此提起本件訴訟。
參、證據：提出證物：
  原證一：保單號碼0400第97CTP0004號保險單及保險批單影本乙份。
  原證二：保單號碼00第 98CTP0005 號保險單及保險批單影本乙份。
  原證三：借據影本十份。
  原證四：放款帳務明細資料查詢暨往來科目帳務資料查詢二十份。
  原證五：辦理遊覽車信用保險貸款要點乙份。
  原證六：經濟部公司執照影本八份。
  原證七：營利事業登記證影本八份。
  原證八：台北市票據交換所支票存款戶票據徵信開戶查詢簡覆單影本十份。
  原證九：企業及個人借款餘額資訊影本共四十三份。
  原證十：寶島商業銀行乙種授信企業信用評等表、寶島商業銀行敦南分行授信申請
          暨批覆書、及寶島商業銀行徵信報告表（企業用、個人用）共四十三份。
  原證十一：公司章程及股東名單影本各九份。
  原證十二：保證書影本乙份。
  附表一：保險金請求金額一覽表。
  附表二：借款人資料一覽表。
乙、被告方面：
壹、聲明：駁回原告之訴及其假執行之聲請。如受不利判決，願供擔保請准宣告免為
    假執行。
貳、陳述略稱：
一、被告接受原告之要保，承保其消費者貸款信用保險，並約定由原告交付保險費，
    被告則同意在保險期間內，因保險事故（指借款人未能依約按期攤還借款本息）
    所致之損失，對被保險人即原告負賠償之責。而被告接受要保後，即簽發效期一
    年期之預約保險單、批單，再由原告依保險單所定借款人資格逐一徵信後，按月
    彙整其每筆借款內容（亦即借款人之借款金額、借款期間起止日期、質押遊覽車
    之廠牌型式及車牌號碼等），將其提供予被告，作為保費支付之計算依據。
二、依保險批單第一條規定，系爭保單之承保範圍為「本保險單對於被保險人辦理之
    遊覽車抵押貸款，因借款人未能依約償還借款本息，並由被保險人依本保險單第
    十二條約定追償無著而遭受損失時，本公司對被保險人負賠償之責。」，此為兩
    造所不爭執。故原告提起本件訴訟，請求被告給付保險金時，自應就系爭借款人
    未能依約按期攤還借款本息及其損失如何負舉證責任。惟附表所謂借款人，均非
    系爭保險單所約定可承保之借款人，且原告就其損失為何亦未善盡舉證責任，茲
    分述如后：
（一）借款人資格部分：
    １、依保險批單規定，系爭保險單所謂的「借款人」係指「於保險期間內經被保
        險人按照其『辦理遊覽車信用保險貸款要點』規定程序徵信並核准且取得貸
        款之『中華民國遊覽車客運商業同業公會』會員。故若原告未依其貸款要點
        規定程序徵信且非遊覽車客運商業同業公會會員之客戶，即非系爭保險單所
        約定承保之「借款人」，自無適用系爭保險單之理。準此而言，依保險批單
        第三條及第四條規定，原告應驗證借款人之證件及原告依其貸款要點第十一
        條所制定之貸款注意事項第二條規定，借款人申請貸款應檢附之資料並應經
        原告審核者均包含有：(1)遊覽車公會會員證書影本、(2)董監事名冊影本、(3)
        最近三年度報稅資產負債表、損益表及上半年度營業稅單等文件。惟系爭借
        款人資料，並非雙方所約定可承保之借款人，因有欠缺上開文件二至三項不
        等之情形。
    ２、次按，保險契約屬射倖契約，其前提即必須建立在最大的善意上，否則無異
        形同詐騙。尤有進者，保險人是否接受要保人之要約及其保險費之估計基礎
        ，均是建立在保險標的之各該客觀事實統計上，且被告僅是簽發預約保單，
        並約定借款人之資格為何，相關徵信程序仍係由原告自行處理，故原告對其
        所承諾履行之徵信義務，更應絕對遵守，否則即與保險費計算基礎所依據之
        客觀事實不符。查，系爭保單及貸款要點之所以要求借款人應提出各該必要
        之文件供原告徵信，即是藉此文件證明借款人確已具備基本還款能力或財源
        ，僅是因日後突發意外狀況致無法清償時，方將該危險轉由保險人負擔（實
        際上保險人給付之保險金，亦是從全體要保人繳交之保費累積而成的資金中
        撥付，該損失亦係直接轉嫁于同一保險人之全體要保人，故保險費之計算及
        保險金之支付，宜審慎處理。）。而非原告得不予徵信任意貸放予根本不具
        還款能力之借款人後，再一概要求保險人負擔該損害，此無異將保險人視為
        該借款人之「連帶保證人」，此顯與保險之功能相悖亦與系爭保險單之約定
        不符。故原告未依其本身制定之貸放要點及兩造約定之保險單內容記載予以
        審核借款人之資格，致該借款人並非符合兩造所約定之可承保對象，被告對
        於此超出保險契約承保範圍之借款人因未償還貸款而生之損害，自不負任何
        賠償責任至明。
（二）、損失計算部分：查保險之功能在於填補損害及移轉損失，故保險人所為之保
        險給付數額不得逾實際損失額，若逾實際損失額，從受領保險金之被保險人
        或受益人言，固然是獲得額外利益；從社會言，亦係增加廣大要保人之保險
        費負擔，形成對社會利益之侵害。故原告自應先就其損害為何，負其舉證責
        任，被告始得「填補」其損害。經查，借款人申請貸款時，除依系爭保險單
        及原告本身貸放要點規定，須提供所屬遊覽車設定首位動產抵押權予原告外
        ，另有連帶保證人朱玲慧、楊竣皓、楊志仁、楊江美蘭、江美玉等人提供存
        單設質予原告，故在原告未處分各該擔保品前，其根本無法知悉或舉證其損
        害為何。且原告於訴之聲明中，將利息、違約金及依保險法第三十四條規定
        年利率百分之十之遲延利息，均計至清償日止，實屬無據。蓋原告將上開利
        息、遲延利息併計後，已超過民法第二百零五條規定之最高利率百分之二十
        。依保險批單第四條第三項規定，原告應詳列損失金額（包括借款本金餘額
        、利息、遲延利息及違約金）後向被告申請理賠，亦即原告於申請理賠時，
        請求賠付之金額即已確定，被告則需於「文件齊全」後十五日就該確定之金
        額予以賠付（依保險法第三十四條之規定，被告於此十五日期間無須負遲延
        責任），故原告於其訴之聲明中，顯未將其確定之損失金額作一核算。再者
        ，保險法第三十四條之立法意旨在於對保險人確定應給付之債務（給付金額
        確定，給付日期確定）課以遲延之責任，則若依原告之主張，被告除本金外
        ，尚須支付利息及違約金均至被告賠付日止，不啻將原本確定之債務轉為不
        確定（給付金額及日期均不確定），嚴重違反雙方訂立保險契約之精神，故
        原告就此遲延利息之計算顯不合理。況查，保險契約既為最大善意契約，要
        保人或被保險人亦有避免及減輕損害之義務，此義務應屬一般性法定義務，
        無須明載於保險契約內。故此部分應請原告就其擔保品取償情形及其最後損
        失為何盡其舉證責任，綜上，原告之請求並無依據。
參、證據：提出證物：
被證一號：效期一年期之預約保險單、批單共計影本三份。
被證二號：貸放清冊影本乙份。
被證三號：寶島銀行『辦理遊覽車信用保險貸款要點』影本乙份。
被證四號：借據影本。
被證五號：借據影本、經濟部公司執照影本。
被證六號：借據影本、經濟部公司執照影本、會員證書影本。
被證七號：借據影本、經濟部公司執照影本。
被證八號：借據影本、經濟部公司執照影本。
被證九號：借據影本、經濟部公司執照影本。
被證十號：借據影本、福利互助會證明書影本。
被證十一號：保證書影本五份。
丙、本院依原告之聲請函查財政部保險司及中華民國遊覽車客運商業同業公會。
    理    由
甲、程序方面：
    原告起訴時之名稱原為寶島商業銀行股份有限公司，嗣於訴訟繫屬中之九十年七
　　月間更名為「日盛國際商業銀行股份有限公司」，業據提出財政部准予變更函暨
　　公司變更登記表各一件為據，並具狀聲明更正，核無不合，先予敘明。
乙、得心證之理由：
一、本件原告起訴主張：原告自八十六年十二月一日起，就與系爭借款人間之消費借
    款向被告投保消費者貸款信用保險，被告乃分別簽發系爭保險單及保險批單，指
    定原告為被保險人及受益人，約定被告應於借款人無法按期償還本息造成被保險
    人之損失時負賠償責任。嗣自八十八年四月份（起訴狀誤為三月）開始，系爭借
    款人陸續發生逾期未攤還借款本息，原告遂依約向被告申請理賠，經被告拒絕付
    款，爰依保險契約之約定，請求被告給付如附表一所示之本金、利息、違約金及
    遲延利息等語。
二、被告則以：系爭借款人均非本件保險單約定可承保之借款人，且被告未依貸款要
    點之規定程序徵信，自無系爭保險單之適用，又借款人曾提供所有遊覽車及定期
    存單分別設定動產擔保及質權予原告，原告應先處分各該擔保品，方能確定損害
    金額，原告請求賠償之金額既未確定，被告不負遲延給付之責任，及原告對於利
    息、違約金、及保險法第三十四條第二項法定遲延利息予以併計，致使週年利率
    超過百分之二十，且重複計算，超過部分並無請求權等語資為抗辯。
三、原告主張被告於八十六年十二月一日起接受原告之要保，承保其消費者貸款信用
    保險，並約定保險期間為十二個月，自八十六年十一月十八日零時起至八十七年
    十一月十八日零時止，由原告交付保險費，被告則同意在保險期間內，因保險事
    故（指借款人未能依約按期攤還借款本息）所致之損失，對被保險人即原告負賠
    償之責。借款人於借款時提供所有遊覽車為原告設定第一順位動產抵押權，並有
    連帶保證人朱玲慧、楊竣皓、楊志仁、楊江美蘭、江美玉提供存單設質予原告，
    前開保險契約自八十七年十一月十八日零時起至八十八年十一月十八日零時止，
    續投保一年（以下分別簡稱八十六年保單及八十七年保單），迨八十八年四月份
    起系爭借款人陸續發生逾期未攤還借款本息，積欠如附表一所示之本金、利息、
    違約金等之事實，業據提出八十六年及八十七年保險單及保險批單各二件、放款
    帳務明細資料查詢暨往來科目帳務資料查詢二十件、保證書一件為證，復為被告
    所不爭執，堪信為真。
四、惟原告主張被告應賠償其所受如附表一所示之本息、違約金及遲延利息等之損害
    一節，則為被告所否認，並以前開情詞置辯。是本件兩造之爭執即在：（一）如
    附表所示之借款人是否為系爭保險單及保險批單所規定之借款人。（二）原告是
    否有先處分擔保品之義務後始能請求理賠。（三）被告拒絕理賠，是否有據。以
    下分別論述之。
（一）按，依兩造所不爭執之八十六年保單保險批單第一條第一項（八十六年保單及
      八十七年保單之保險批單第二條第一項）之約定，本保險單之借款人係指於保
      險期間內經被保險人按照其辦理遊覽車信用保險貸款要點規定程序徵信並核准
      且取得貸款之『中華民國遊覽車客運商業同業公會』會員。第三條（八十七年
      保單第四條）則約定：對借款人之徵信工作應由被保險人為之。被保險人應驗
      證借款人之下列證件影本乙份存查，包括（一）經濟部公司執照影本、（二）
      營利事業登記證影本、（三）公司章程或合夥契約影本、（四）股東名冊影本
      、（五）董監事名冊影本、（六）負責人身分證影本及個人資料表、（七）最
      近三年度報稅資產負債表、損益表及上半年營業稅單影本、（八）中華民國遊
      覽車客運商業同業公會會員證書影本、（九）聯合徵信中心及票據交換所查詢
      資料影本。另依兩造亦不爭執之貸款要點第二條「融資對象及用途」、第三條
      「申貸條件」規定：融資對象限於合法登記目前正常營運中之遊覽車公司；並
      限於以公司或行號，且為遊覽車同業公會會員，公司負責人必須為連帶保證人
      ，並提供所屬遊覽車設定第一順位抵押權予原告，公司行號及負責人須非拒絕
      往來戶，且一年內無正式退票記錄，及由原告投保遊覽車貸款信用保險及汽車
      重大事故保險等。及「遊覽車信用保險貸款應注意事項」（下稱貸款應注意事
      項）第二條「受理申請：應檢附下列資料」、第三條「徵信」則規定：「受理
      申請時應提出包括１客戶資料表及負責人信用查詢同意書、２經濟部公司執照
      影本、３營利事業登記證影本、４遊覽車公會會員證書影本、５公司章程或合
      夥契約影本、６股東名冊影本、７董監事名冊影本、８負責人身分證影本及個
      人資料表、９最近三年度報稅資產負債表、損益表及上半年營業稅單、１０董
      事會（或股東會）會議記錄、１１強制汽車第三人責任險及任意汽車第三人責
      任險６０萬以上保單影本；徵信(1)應向聯合徵信中心及票據交換所查詢借款人
      及負責人之最近退票、大額退票、逾放資料、授信戶借款資料及本行借款明細
      、(2)依據客戶提供車籍資料自新車第一次掛牌按不同年份分別核貸、(3)如經查
      詢借款人或負責人有拒往或一年內有正式正式退票紀錄者應予婉拒、(4)應依牌
      照登記證向監理單位之『汽車車籍基本資料』查明有無違規、欠稅或禁止異動
      等記載情形。」此有系爭保險單二件、保險批單、貸款要點、貸款應注意事項
      各一件等資料可稽。
（二）經查，原告辦理如附表所示借款人之申貸事項已依前開規定進行各項徵信程序
      ，此有原告所提出之各借款人之經濟部公司執照、營利事業登記證、台北市票
      據交換所支票存款戶票據徵信開戶查詢簡覆單、財團法人金融聯合徵信中心企
      業借款餘額查詢等為據，並由營業單位填具授信申請暨批覆書、寶島商業銀行
      徵信報告表，針對借款人及其保證人之信用狀況、財務結構（包括公司資本額
      、最近一年履約償還情形、最近三年營業收入、營業淨利、本期損益、資產淨
      值、現金流動比率、負債比率、損益表、財務分析表、存款狀況、借款用途、
      主要股東或合夥人、出資額比例、實際經營者等）進行徵信，及由授信人員覆
      核，經過業務主管、襄理、副理及經理審核後，始予核貸等情，亦有原告寶島
      商業銀行乙種授信企業信用評等表暨寶島商業銀行徵信報告表附卷可憑，原告
      並要求借款人將遊覽車設定第一順位抵押權予原告，前開徵信授信審查程序相
      關文件，原告於申請理賠時均已檢附予被告。被告就此並無爭執。
（三）次查，系爭保險契約之借款人均為中華民國遊覽車客運商業同業公會會員，此
      經本院函查中華民國遊覽車客運商業同業公會全國聯合會九十年八月十日（９
      ０）全遊聯總字第二○五號函之附件及該聯合會九十年九月十日（９０）全遊
      聯總字第二二九號函復在卷可稽，被告雖以有無加入公會仍待查證云云，惟並
      未提出任何證據方法以供本院調查，其空言否認，即非可採。
（四）又依兩造所簽訂之保險契約並未限制何種組織型態之公司為借款對象，而公司
      法第一百零八條僅規定，有限公司「至少置董事一人」「董事有數人時得特定
      一人為董事長」，同法第一０九條規定，不執行業務之股東，均得行使監察權
      ，並未規定有限公司應設置監察人。查，本件原告核貸之借款人除附表編號七
      、八所示之「台北聯合汽車股份有限公司」之組織型態為股份有限公司外，其
      餘均為有限公司，依其性質自無從於申貸時提出監事名冊，且原告於徵信時均
      已就其主要股東及董事記載於徵信報告表內，並檢附公司章程或股東名冊，故
      原告就徵信工作尚難認有欠缺。被告並未舉證證明原告徵信有何不實之處，所
      辯亦非可採。
（五）末查，系爭保險契約並未限制以成立滿三年之公司為借款對象，被告就此亦不
      爭執，故如借款人於申貸時為成立未滿三年之公司，則原告於徵信時，僅得以
      該公司成立後至徵信之日止之財務報表作為調查對象，亦無何違約可言。被告
      就此所為抗辯，仍無足採。
      小結：綜上所述，足見如附表所示之借款人均符合系爭保險單及保險批單所約
      定之借款人資格。
（六）被告雖另辯稱在原告處分上開擔保品前，無從確定其損害，並以保險契約係最
      大善意契約要保人或被保險人有避免及減輕損害之一般性法定義務，無須載明
      於保險契約內云云，惟查：
    １、系爭借款人有將所屬遊覽車設定第一順位動產抵押權予原告，並分別邀同朱
        玲慧、楊峻皓、楊志仁、楊江美蘭、江美玉為系爭借款擔任連帶保證人，此
        亦兩造所不爭執。
    ２、又依據保險批單第四條有關理賠事項之約定，係要求原告應先踐行通知及催
        收之程序，亦即應於退票後七個營業日內（以郵戳為憑），以書面通知借款
        人及背書人繳付積欠借款本息，副本抄送被告，經通知後仍未繳付者，應於
        通知後十個營業日內（以郵戳或收狀戳為憑），對借款人及公司負責人向法
        院聲請本票裁定，並將聲請狀影本抄送被告。經催收後仍未繳付者，應於收
        到法院裁定書後一個月內（以郵戳為憑），將借款債權憑證有關文件、法院
        裁定書及借款人之全部徵信資料影本等，並詳列損失金額（包括貸款本金餘
        額、利息及遲延利息及違約金等。）函請被告於文到十五日內理賠。足見系
        爭保險契約並未課以原告應先行處分抵押物，再就未獲償之餘額請求理賠之
        義務，且原告所得請求之損失金額及被告之給付日期亦已明定為原告踐行上
        開程序之後仍未獲償者，於原告檢具相關文件影本之請求理賠文到十五日內
        ，由被告就未獲償之貸款本金餘額、利息及遲延利息及違約金等予以理賠。
        是原告所受損害之金額，於其向被告提出理賠之申請時，即已可得確定，並
        無被告所辯賠償金額不確定可言。
    ３、至保險批單第十條第一項雖約定原告之借款人未依約定攤還借款本息時，由
        被告負責按保險契約之約定賠負損失金額的百分之九十，被保險人負擔損失
        金額的百分之十。而上開連帶保證人所出具之保證書第二條約定，保證人願
        以申貸一戶即依核貸全額提供百分之五之等額定期存款設定質權於原告之方
        式保證債務之履行，惟原告僅於借款人欠款債務金額百分之十範圍內逕行處
        分保證人設定質權之定存單。故原告所受損失金額已經分為百分之九十及百
        分之十兩部分，前者係被告應賠付之範圍，後者係原告自行負擔之部分（參
        照保險法第四十八條第一項），從而原告就其自負額部分，另以連帶保證之
        方式確保其債權，亦難謂與系爭保險契約之精神有何違背可言。
    ４、前開保證書第三條雖約定保證人之保證責任就推介申貸遊覽車貸款及遊覽車
        公司負責人理財投資貸款之所有債務作連帶保證義務，惟所謂最大善意契約
        之意義係指雙方應本誠信原則締結及履行保險契約，尚無從自該原則得出原
        告應先處分擔保品方得求償之一般性法定義務，是無論自系爭保險契約及保
        險契約之原則，均無從推出原告於求償前負有處分擔保品之法定義務。
        小結：綜上所述，原告並無先處分擔保品之義務後，始能請求理賠，被告所
        辯，亦無可採。
　（七）綜上，被告前開所辯既均非可採，則其拒絕理賠，即屬無據。
五、原告得請求之金額究為若干，茲再論述如下：
　（一）依八十七年保險批單第五條第（三）項之約定，被告應賠付之金額，就債權
        本金部分，係借款人積欠之貸款本金餘額、利息及違約金之百分之九十，其
        中有關系爭借款之未獲清償日、貸款本金餘額、利率、違約金之約定利率等
        ，有各借款人借據影本、放款帳務明細資料查詢暨往來科目帳務資料查詢表
        及附表一在卷可參，被告就此部分並不爭執，堪信為真。
  （二）另就利息及違約金計算期間部分，按遲延之債務以支付金錢為標的者，債權
        人得請求依法定利率計算之遲延利息，民法第二百三十三條前段定有明文，
        惟同法第二百零五條亦規定，約定利率超過週年百分之二十者，債權人對於
        超過部分之利息，無請求權。經查，系爭借款之利率均約定為百分之十二以
        上（詳見附表利息欄），是原告主張請求理賠日起之利息計算至清償日止，
        則因另請求遲延利息之結果，已逾上開週年利率百分之二十之規定，被告抗
        辯其超過部分，原告無請求權等語，即為可採。且上開保險批單第五條第三
        項係約定原告應詳列損失金額請求被告於文到十五日內理賠，故原告所受損
        失於向被告提出理賠申請之時應即已確定，即利息僅能計算至其請求被告理
        賠之日止，至理賠日之後之利息，縱未逾週年利率百分之二十，亦不能請求
        。而違約金請求部分，亦然。至被告如未於約定期限內給付賠償金，亦僅生
        是否應依保險法第三十四條第二項給付百分之十遲延利息，與原告及借款人
        間之消費借貸關係屬不同之法律關係。
  （三）又按，保險契約之本質係要求被保險人儘速確定損失金額並向保險人申請理
        賠，保險人理賠後再代位行使被保險人之權利，迅速申請及迅速理賠，一方
        面可使被保險人迅速獲償，另方面可使被保險人所得主張之權利儘速移轉予
        保險人，以免請求權罹於時效消滅。查，系爭保險契約之約定及保險法第三
        十四條第二項之規定均係督促保險契約當事人於保險事故發生後，儘速確定
        損失金額並提出理賠申請及給付賠償金，而非謂被保險人得於未獲理賠前，
        繼續計算利息及違約金。至若保險契約當事人認為必須加重保險人給付理賠
        金之迅速性，由於係有利於被保險人之約定，參酌契約自由原則及保險法第
        五十四條第一項但書規定，雙方當事人固得就此另行約定，惟兩造並未如此
        約定。且被告於原告申請理賠文到十五日之期間內應給付保險金之約定，係
        准許被告於該期間內審核相關文件，以決定應否理賠，被告於此十五日期間
        內並無陷於給付遲延之情形，自無須計算保險法第三十四條第二項之遲延利
        息。從而，原告請求就被告遲延給付賠償金後，仍依其與借款人之約定繼續
        計算利息及違約金云云，即屬無據。
  （四）復按，保險人因可歸責於自己之事由致未在前項規定期限內為給付者，應給
        付遲延利息年利一分。保險法第三十四條第二項定有明文。查，保險法為民
        法之特別法，依特別法優於普通法之原則，自應優先適用。原告係於附表所
        示各遲延利息起算日之前十五日請求被告理賠，被告拒絕理賠既屬無據，業
        詳述如前，即應自各該起算日起負給付遲延責任。
  （五）小結：綜上所述，原告所得請求理賠之保險金即為如附表借款債權本金欄所
        示金額，及依該金額為基礎，依約定之利率所計算之利息及違約金（詳如附
        表利息欄及違約金欄所示），亦即如附表賠償金總額欄所示金額。計算利息
        之期間為：自借款人未付息之日起至原告向被告提出理賠申請日止；計算違
        約金之期間為：因均未逾六個月，故應自借款人未付息一月後起至原告向被
        告提出理賠申請日止；計算遲延利息之期間為：自附表遲延利息起算日所示
        起至清償日止（即如附表利息、違約金及遲延利息欄所示之期間，並依民法
        第一百二十三條第二項規定，以每年為三百六十五日比例計算該期間之利息
        及違約金）。惟其中編號四、五、八部分，因違約金之起算日已在原告提出
        理賠申請日之後，自無從計算違約金，又編號六、七、十部分，因利息之起
        算日已在原告提出理賠申請日之後，亦無從計算利息及違約金，併予敘明。
六、從而，原告依保險契約請求被告給付如附表賠償金總額欄所示合計新台幣六千八
    百六十三萬五千四百七十五元，並加計自如附表遲延利息起算日起至清償日止、
    以附表各賠償金總額各依年利百分之十計算之遲延利息，為有理由，應予准許。
    原告其餘之請求（即自附表各利息欄所示訖日之翌日起至清償日止之利息、各違
    約金欄所示訖日之翌日後之違約金部分，及就各該部分依年利百分十所加計之遲
    延利息部分）則為無理由，應予駁回。
丙、本件原告勝訴部分，兩造分別陳明願供擔保請准宣告假執行或免為假執行，核無
    不合，爰分別酌定相當之擔保金額，予以准許。至原告敗訴部分，其假執行之聲
    請失所附麗，應予駁回。
丁、結論：本件原告之訴為一部有理由，一部無理由，依民事訴訟法第七十九條但書
    、第三百九十條第二項、第三百九十二條，判決如主文。
中　　　華　　　民　　　國　　九十一　　年　　　三　　　月　　　十四　　日
                                  民事第三庭法      官　張明輝
右為正本係照原本作成
如對本判決上訴，須於判決送達後廿日內向本院提出上訴狀
中　　　華　　　民　　　國　　九十一　　年　　　三　　　月　　　十四　　日
　　　　　　　　　　　　　　　　　　　　　　法院書記官　周其祥
